臺灣高等法院刑事判決
111年度上訴字第752號
上　訴　人　
即　被　告　何渙茗　
　　　　　　　　　　
　　　　　　　　　　
指定辯護人　本院公設辯護人戴遐齡　
上列上訴人因強盜案件，不服臺灣基隆地方法院110年度訴字第3
37號，中華民國111年1月4日第一審判決（起訴案號：臺灣基隆
地方檢察署110年度偵字第4423號），提起上訴，本院判決如下
：
    主  文
原判決撤銷。
何渙茗犯攜帶兇器強盜罪，處有期徒刑肆年。
    事  實
一、何渙茗意圖為自己不法之所有，基於強盜之犯意，於民國11
    0年7月1日晚間8時45分許，攜帶客觀上足以對人之生命、身
    體安全構成威脅及造成危險之西瓜刀1把，至基隆市○○區○○
    路***巷9弄21號***便利商店基隆○○店（下稱本案超商），
    先將與店員張家○聊天之吳○民支出店外，即進入櫃臺出示該
    西瓜刀向張家○恫稱「你不想受傷就把錢拿出來」等語，以
    此脅迫方法，至使張家○不能抗拒，而任由何渙茗取走保險
    櫃及收銀機內其所管領、為○○超商股份有限公司（下稱○○公
    司）所有之現金共新臺幣（下同）2萬4,900元，得手後旋即
    離去。嗣經警循線查獲，並扣得剩餘贓款1萬9,831元。
二、案經張家○訴由基隆市警察局第四分局報告臺灣基隆地方檢
    察署檢察官偵查起訴。
    理  由
一、證據能力：
　　按被告以外之人，於審判外之陳述，雖不符刑事訴訟法第15
    9條之1至第159條之4之規定，而經當事人於審判程序同意作
    為證據，法院審酌該言詞陳述或書面陳述作成時之情況，認
    為適當者亦得為證據。當事人、代理人或辯護人於法院調查
    證據時，知有第159條第1項不得為證據之情形，而未於言詞
    辯論終結前聲明異議者，視為有前項之同意。刑事訴訟法第
    159條之5定有明文。本案下列所引用被告以外之人於審判外
    之陳述，經檢察官、上訴人即被告何渙茗及辯護人均同意作
    為證據，且迄本案言詞辯論終結時均未爭執證據能力，本院
    審酌該證據資料製作時之情況，亦無違法不當或證明力明顯
    過低之瑕疵，以之作為證據應屬適當，依上開規定，認該供
    述證據具證據能力。至卷內所存經本判決引用之非供述證據
    部分，經核與本件待證事實均具有關聯性，且無證據證明係
    違反法定程序所取得，依刑事訴訟法第158條之4反面解釋，
    均有證據能力。
二、認定事實：
　㈠訊據被告矢口否認有何加重強盜犯行，辯稱：伊固有持西瓜
    刀至本案超商取得款項，惟行搶之時間短暫，亦無持刀指向
    張家○，未至使張家○達不能抗拒之程度，所為應僅構成恐嚇
    取財罪云云。
　㈡經查，被告於上開時間持西瓜刀1把至本案超商櫃臺內，令店
    員即告訴人張家○開啟保險櫃及收銀機，取走現金24,900元
    等情，業據被告所供承，核與告訴人指述、證人吳○民證述
    情節相符，並有基隆市警察局第四分局110年7月2日扣押筆
    錄、扣押物品目錄表、現場監視錄影畫面翻拍照片、現場照
    片、現場蒐證照片等件在卷可稽，及被告得手之現金餘額1
    萬9,831元扣案可佐，堪認屬實。
　㈢被告固以前揭情詞置辯，然按刑法上強盜罪之構成要件所謂
    「不能抗拒」，係指行為人所為之強暴、脅迫等不法行為，
    就當時之具體事實，予以客觀之判斷，足使被害人身體上或
    精神上達於不能或顯難抗拒之程度而言，亦即應依一般人在
    同一情況下，其意思自由是否因此受壓制為斷，不以被害人
    之主觀意思為準，縱令被害人無實際抗拒行為，仍於強盗罪
    之成立，不生影響（最高法院87年度台上字第3705號、86年
    度台上字第4503號判決意旨參照）。查本案案發之具體過程
    如下：
　⒈據證人即告訴人證稱：伊於案發時在本案超商打工，本與友
    人吳○民在店內聊天，被告進到店裡後稱有事外找吳○民，要
    求吳○民出店外等候，並走到櫃臺前詢問伊確認店長不在店
    內後，即進到櫃臺內抽出西瓜刀放在腰際微伸，向伊恫稱「
    如果你不想受傷就把錢拿出來」，伊因害怕便打開保險櫃下
    櫃拿出放錢的籃子，並打開收銀機讓被告拿錢，被告把錢放
    在屁股口袋，刀子插在後背就走出店外；伊於員工訓練時雖
    然有教若遇搶劫就把錢給搶匪，但伊還是會區分情況，如果
    被告未帶兇器、未使伊生命受實際威脅的話，伊就會報警不
    會直接讓被告把錢拿走，但本案是伊感覺受到威脅、沒有辦
    法抗拒才交錢等語（見偵卷第128至129頁、原審卷第78至91
    頁）。
　⒉經檢察官及原審勘驗現場監視錄影光碟如下，有各該勘驗筆
    錄在卷可稽（參偵卷第139至163頁、原審卷第89頁）：
　①影片時間00：00至00：08間，告訴人在櫃臺內整理物品，被
    告自畫面左上走至右下，告訴人於00：08蹲下。
　②影片時間00：09至00：10間，被告出現在櫃臺處並朝告訴人
    靠近，告訴人立即往後退。影片時間00：10時可見被告右手
    持刀斜向下。
　③影片時間00：11，被告持刀由下往上慢慢舉起朝上，繼續往
    上後再放下來。持刀舉起過程並未高過腰際。
　④影片時間00：12至00：26間，告訴人先蹲下拿出紅色籃子裝
    之金錢供被告拿取，被告拿取後放至左後口袋，告訴人又打
    開收銀機讓被告拿取裡面金錢。
　⑤影片時間00：27至00：32間，被告將刀子收進背後，其餘金
    錢持於左手。
　⑥影片時間00：33至00：44間，被告自櫃臺走出離開本案超商
    。影片時間00：37時，被告把刀子插進背後褲腰內褲與外褲
    間，用黑色T恤蓋住，可看出刀柄為黑色、刀刃為銀色亮面
    。
　⒊互核上開證人即告訴人之證述與監視錄影畫面勘驗結果，堪
    認相符而可認屬確實，則本案被告係確認店內已無第三人後
    ，趁告訴人在狹窄之櫃臺內，持金屬材質、質地堅硬而可對
    人體產生嚴重傷害之西瓜刀，於近距離對告訴人亮刀並為言
    語恫嚇，衡以告訴人處於孤身無法脫逃及即刻求援之狀態，
    具心理上受有生命、身體即刻危險之恐懼，依客觀情狀判斷
    ，被告所施脅迫行為，確已使告訴人之意思自由受壓制，而
    達到不能抗拒之程度，縱令告訴人無實際抗拒行為而任由被
    告自行取走金錢，亦無解於被告所為業已該當強盜罪之構成
    要件。被告辯稱其行搶時間短暫，且告訴人依其員工訓練若
    有搶劫就直接把錢給搶匪，可見其所為並未至使告訴人達不
    能抗拒之程度，僅應構成恐嚇取財罪云云，顯屬無據。
　㈣綜上所述，被告確意圖為自己不法所有，攜帶西瓜刀之兇器
    以脅迫方式至使告訴人不能抗拒而強盜其管領之2萬4,900元
    。本案事證明確，被告犯行堪以認定，應依法論科。
三、論罪：
　㈠核被告所為，係犯刑法第328條第1項之強盜罪，而有同法第3
    21條第1項第3款攜帶兇器之加重情形，應依同法第330條第1
    項之攜帶兇器強盜罪論處。
　㈡按犯罪之情狀顯可憫恕，認科以最低度刑仍嫌過重者，得酌
    量減輕其刑，刑法第59條定有明文。所謂顯可憫恕，係指被
    告之犯行有情輕法重，客觀上處以經依法減刑後之法定最低
    刑度仍失之過苛，尚堪憫恕之情形而言。本件被告固否認強
    盜犯行，然其所涉加重強盜罪刑為7年以上有期徒刑，刑度
    不可謂不重，考被告本案並無其他減刑事由，且其為本案犯
    行時年紀尚輕，所得款項非鉅，亦未實際對告訴人造成損害
    ，復於上訴後已與被害人即遭搶款項所有人○○公司達成和解
    ，全數賠償2萬4,900元，有111年6月28日和解協議書、111
    年7月25日本院公務電話查詢紀錄表在卷可稽（參本院卷第8
    9、93頁），堪認若科以法定最低刑度之刑，仍屬情輕法重
    ，爰依刑法第59條規定酌減其刑。
四、撤銷改判之理由：
　㈠原審認被告罪證明確，予以論罪科刑，固非無據，然其未及
    審酌被告與被害人○○公司於上訴後達成和解，復未依刑法第
    59條規定酌減其刑，所量處刑度尚有未洽，被告上訴主張所
    為應構成恐嚇取財罪部分，雖屬無據，然其上訴主張應依刑
    法第59條規定酌減其刑部分，則有理由。基於罪刑不可分之
    原則，應由本院予以撤銷改判。
　㈡爰審酌被告前因搶奪案件，經原審法院以109年度訴緝字第19
    號判決判處有期徒刑6月，緩刑2年確定，現仍在緩刑期間，
    有本院被告前案紀錄表在卷可查，竟未珍惜機會，猶不思循
    正當途徑獲取財物，反持西瓜刀至便利超商強盜，所為嚴重
    影響社會治安及人身、財產安全，顯有不該，應予非難，然
    考其年紀尚輕、所得款項非鉅，亦未實際傷害告訴人，復與
    被害人○○公司達成和解，賠償全部損害，兼衡被告之犯罪動
    機、目的、侵害程度，及其高職肄業之教育程度、家境勉持
    之經濟生活狀況等一切情狀，量處如主文第2項所示之刑。
　㈢按犯罪所得，屬於犯罪行為人者，沒收之；於全部或一部不
    能沒收或不宜執行沒收時，追徵其價額。犯罪所得已實際合
    法發還被害人者，不予宣告沒收或追徵。刑法第38條第2項
    、第38條之1第1項、第3項、第5項分別定有明文。次按刑法
    沒收犯罪所得，本質上是一種準不當得利的衡平措施，藉由
    沒收犯罪所得以回復犯罪發生前之合法財產秩序狀態。因刑
    事不法行為而取得被害人財產，該財產一旦回歸被害人，就
    已充分達到排除不法利得，並重新回復到合法財產秩序的立
    法目的，法院自無再予宣告沒收行為人犯罪利得之必要，因
    此刑法第38條之1第5項發還條款實具有「利得沒收封鎖」效
    果。在此原則下，被告事後與被害人達成和解並全部賠付，
    而求償或沒收擇一實現，法院即不應再對任何犯罪行為人宣
    告利得沒收（最高法院108年度台上字第562號判決意旨參照
    ）。被告固因本案加重強盜犯行取得2萬4,900元之犯罪所得
    ，然其既與被害人○○公司達成和解並全部賠付，已如上述，
    依上開說明，即無庸對被告宣告沒收其犯罪所得。原判決諭
    知沒收部分，亦應予撤銷。
據上論斷，應依刑事訴訟法第369條第1項前段、第364條、第299
條第1項前段，刑法第330條第1項、第59條，判決如主文。
本案經檢察官呂秉炎提起公訴，檢察官朱婉綺、陳慧玲到庭執行
職務。
中　　華　　民　　國　　111 　年　　7 　　月　　28　　日
                  刑事第八庭  審判長法　官  陳世宗
                                    法　官  呂寧莉
                                    法　官  林呈樵
以上正本證明與原本無異。
如不服本判決，應於收受送達後20日內向本院提出上訴書狀，其
未敘述上訴之理由者並得於提起上訴後20日內向本院補提理由書
（均須按他造當事人之人數附繕本）「切勿逕送上級法院」。
                                    書記官 謝雪紅
中　　華　　民　　國　　111 　年　　7 　　月　　28　　日
附錄：本案論罪科刑法條全文
中華民國刑法第328條
意圖為自己或第三人不法之所有，以強暴、脅迫、藥劑、催眠術
或他法，至使不能抗拒，而取他人之物或使其交付者，為強盜罪
，處5年以上有期徒刑。
以前項方法得財產上不法之利益或使第三人得之者，亦同。
犯強盜罪因而致人於死者，處死刑、無期徒刑或10年以上有期徒
刑；致重傷者，處無期徒刑或7年以上有期徒刑。
第1項及第2項之未遂犯罰之。
預備犯強盜罪者，處1年以下有期徒刑、拘役或9千元以下罰金。
中華民國刑法第321條
犯前條第1項、第2項之罪而有下列情形之一者，處6月以上5年以
下有期徒刑，得併科50萬元以下罰金：
一、侵入住宅或有人居住之建築物、船艦或隱匿其內而犯之。
二、毀越門窗、牆垣或其他安全設備而犯之。
三、攜帶兇器而犯之。
四、結夥三人以上而犯之。
五、乘火災、水災或其他災害之際而犯之。
六、在車站、港埠、航空站或其他供水、陸、空公眾運輸之舟、
    車、航空機內而犯之。
前項之未遂犯罰之。
中華民國刑法第330條
犯強盜罪而有第321條第1項各款情形之一者，處7年以上有期徒
刑。
前項之未遂犯罰之。